臺灣高等法院高雄分院刑事判決　　　　　　　　　　九十三年度上訴字第四六四號
　　上　訴　人
　　即　被　告　乙○○
　　指定辯護人　本院公設辯護人李佩娟
右上訴人因傷害致死案件，不服臺灣高雄地方法院九十二年度訴字第二一六七號中華
民國九十三年四月二十二日第一審判決（起訴案號：臺灣高雄地方法院檢察署九十二
年度偵字第二一六七號），提起上訴，本院判決如左：
    主  文
上訴駁回。
    事  實
一、乙○○與黃齡瑱係夫妻，具有家庭暴力防治法第三條第一款所規定之家庭成員關
    係。乙○○明知黃齡瑱有心臟不舒服之宿疾，但未曾就醫診斷治療，二人於民國
    （下同）九十二年四月十三日二十二時許與友人黃峰連、江長南等人，在高雄縣
    鳳山市○○路巴黎茶坊一起飲酒作樂後，夫妻二人乃攜帶三名小孩至同路六○七
    號之金鳳凰賓館五樓五○一號房間投宿，其間二人因細故發生爭吵，至次（十四
    ）日約凌晨三時四十分許，黃齡瑱因心臟病發，未告知正在熟睡之乙○○即自行
    至樓下，找賓館主任林再添代叫計程車至大東醫院就診，約十分鐘後乙○○睡醒
    發現黃齡瑱不在，三名小孩無人照料，亦至樓下詢問，並由林再添代叫計程車搭
    往大東醫院。乙○○於凌晨三時五十九分許進入大東醫院急診室，為促黃齡瑱立
    即返回賓館照顧小孩，見黃齡瑱已因心臟不適躺臥在病床上休息，客觀上可預見
    對於心臟病發作之人加以多次毆打，足以造成死亡之結果，竟萌傷害之概括犯意
    ，用手猛抓黃齡瑱頭髮，將黃齡瑱從躺臥中之病床上拉起，並徒手打黃齡瑱臉頰
    、責罵黃齡瑱，又出手抓黃齡瑱的頭髮，經警衛、護士在旁阻止勸離，詎乙○○
    又趁機折回病床前出手毆打黃齡瑱頭部，再經警衛上前驅離急診室，始乘坐計程
    車返回金鳳凰賓館；乙○○於返回賓館後不久，竟承前傷害之概括犯意，再度前
    往大東醫院，於同日凌晨四時二十六分四十二秒進入急診室，大聲斥責躺在病床
    上之黃齡瑱，並以手用力毆打黃齡瑱的頭、臉部，又數次掌摑黃齡瑱臉頰，猛罵
    黃齡瑱，再抓住黃齡填的手，拉起黃齡瑱上半身成坐姿後，黃齡瑱仍倒下病床。
    致黃齡瑱受有右額部挫傷（三點五乘三點五公分）、右下頦瘀傷（六點五公分乘
    二點五公分）、右上背部瘀傷（三乘二公分）、左上背外側擦傷（一點七乘零點
    八公分）、右前臂前部瘀傷、右前臂外側後部瘀傷（七乘三點五公分）、左上臂
    後部二處瘀傷（三乘一公分）等傷害，並因遭毆打加速心肌缺氧，呈現昏厥狀態
    ，肢體不再有反應，經急救後，於同日六時許轉送至國軍八○二醫院搶救，嗣於
    同日七時二十五許，因冠狀動脈硬化性心臟病致心肌缺血而休克致死。
二、案經高雄縣政府警察局鳳山分局移送及被害人黃齡瑱之姐黃淑絹訴請臺灣高雄地
    方法院檢察署檢察官偵查起訴。
    理  由
一、訊據上訴人即被告乙○○（下稱被告）固坦承於右揭時地傷害被害人黃齡瑱乙情
    不諱，惟矢口否認有何傷害致死犯行，辯稱：以前我太太黃齡瑱曾有心臟病發作
    的情形，她是因為心臟病發作而死，我的傷害行為與他的死亡無關云云。經查：
（一）右揭事實，業據被告於警、偵訊時供稱：我和黃齡瑱在賓館時，為洗水果的事
      吵架，後來我到大東醫院，看見黃齡瑱躺在病床上，就打她幾個耳光，又因我
      酒後情緒不佳，才把她從病床上拉起，並與她發生口角，當時她告訴我她心臟
      非常難過，後來我經警方勸導離去，離去後不久又再度搭計程車至大東醫院等
      語屬實（警卷九十二年四月十四日偵訊筆錄、偵查卷第一五頁、相驗卷第一七
      、二七頁），核與證人即大東醫院警衛曾俊德於偵查中證述：黃齡瑱坐計程車
      來醫院，一下車就說她胸痛，我叫護士推病床出來推黃齡瑱進入，我就繼續在
      外面巡邏，有人告訴我急診室出狀況，我進去時看見乙○○抓住黃齡瑱頭髮，
      並用手打黃齡瑱幾巴掌等情（相驗卷第一六頁），證人即大東醫院護士熊梅秀
      於偵查及原審審理中證稱：案發時我在大東醫院值大夜班，有一名病患黃齡瑱
      進來說胸口痛不舒服，我幫她掛號後請醫師處理，並讓她在病床上休息，隨後
      她丈夫乙○○進入醫院與吳齡瑱吵架吵得很大聲，我有報警，乙○○用手抓住
      黃齡瑱的頭髮，當時黃齡瑱意識清醒，然後警衛就來處理，登記資料後將乙○
      ○勸離急診室，當時黃齡瑱告訴警衛乙○○打她，情緒非常激動，一直說不舒
      服，要我們處理，後來我去別處換藥，聽到急診室傳來吵鬧聲，我就去看，看
      到乙○○用手打黃齡瑱臉部，我上前制止，發現黃齡瑱臉色鐵青，就幫她量血
      壓，請醫生來處理，並轉診至國軍八○二醫院等情相符（相驗卷第一五、一六
      頁、原審九十三年四月十四審判筆錄），並經證人即被告友人黃峰連、金鳳凰
      賓館主任林再添於原審審理中證述明確。
（二）被告於九十二年四月十四日在大東醫院內毆打被害人之情形，此有該醫院提供
      之光碟片二片扣案可證，上開光碟片經檢察官及原審勘驗結果為：(一)螢幕顯示
      九十二年四月十四日凌晨三時五十二分，有人將躺在病床上之被害人推入急診
      室，凌晨三時五十九分，被告進入急診室，趨前靠近被害人頭部與被害人交談
      ，被害人雙手按住胸口，被告雙手有時插腰，有時用手指著被害人，凌晨四時
      四分十八秒，被告用手把躺臥在病床上的被害人從病床上推起坐在病床上，被
      害人一手摀住胸口，一手抱住頭，頭靠著牆邊，被告上前把被害人蓋的棉被丟
      到地上，再把棉被撿起來丟在病床上，被害人一直有閃躲被告之動作，還不時
      回頭看被告，被告出手打被害人臉頰一下，又抓被害人頭部一下，被害人頭一
      直低低的，手一直摀住胸口，凌晨四時七分十五秒被告走出急診室。(二)凌晨四
      點七分二十九秒被告折回病床，雙手插腰，被害人低頭坐在病床上，頭靠住牆
      邊，被告一直與被害人交談，並拉住被害人頭髮，護士、警衛上前勸阻，被告
      走至螢幕右下角外，警衛上前與被害人講話，被害人口中一直述說，並用手指
      螢幕右下角，雙手揮動，之後躺在病床，被告從螢幕右下角走出來，被害人坐
      臥起來，口中一直述說，雙手擦拭眼淚，護士拿水給被害人喝，被害人下床離
      開病床，被告往門口離開，被害人自行躺在病床上，被告又從門口走進來，用
      手打被害人頭部，警衛上前把被告拉開，與被告一起走出門口，被害人在病床
      上側臥，開始嘔吐，護士拿垃圾桶盛裝，警衛走進來詢問被害人。(三)凌晨四時
      二十六分四十二秒被告從門口進來靠近被害人病床與被害人講話，用手打被害
      人頭部，致被害人病床移位，導致病床旁垃圾桶翻覆，被告把被害人從側臥的
      位置打到變成仰臥，又對被害人打臉頰，又對被害人講話，又抓被害人手，把
      被害人從病床上躺臥的方式要拉起來，被害人胸部起伏很大，被告一直對被害
      人講話，又用手打被害人頭部，硬要把被害人拉起，被害人倒下病床，護士、
      警衛上前阻止，護士為被害人量血壓，凌晨四時三十三分警衛將被告自被害人
      床邊帶至門口，凌晨四時三十六分四十八秒被害人母親甲○○從門口進入，螢
      幕結束，扣案二片光碟片均無聲音呈現等情，此有勘驗筆錄存卷可考（偵查卷
      第一七頁、原審九十三年三月三十一日審判筆錄）。
（三）查上揭光碟片勘驗內容所示，可知被告在大東醫院內曾與被害人發生爭執，並
      於被害人神智清醒時多次以抓起被害人頭髮、打被害人頭部、將被害人自病床
      上拉起等方式加以毆打，期間被害人不斷閃躲，且因不堪遭被告毆打，頻頻向
      員警及護士指訴被告之行為並哭泣，而被告經警方勸導曾一度離開急診室，然
      於警方離去後復再行進入，並用力毆打被害人，毆打之力道過猛，致被害人躺
      臥之病床移位，一旁的垃圾桶亦隨之翻覆等情，再參酌被害人既已到達醫院，
      理應由醫護人員進行處置，惟被告進入急診室後始終未曾向醫護人員詢問被害
      人病情，且依上開光碟片內容顯示，被告對被害人之態度十分凶惡，並出言辱
      罵被害人，被告之動作應可認係基於連續傷害被害人之犯意所為，應無疑義；
      被告於本院九十三年七月一日審理時亦供承有傷害被害人，只是否認其傷害行
      為與被害人之死亡有因果關係而已。至於被告於偵查中辯稱：被害人當時昏迷
      ，為救醒被害人，才拍打被害人臉頰云云，於原審審理時改稱：被害人當時意
      識清醒，沒必要待在醫院，才出手拍打被害人耳光云云，與其於本院審理時坦
      承有傷害被害人行為之供述歧異，亦與上開跡證不合，顯係卸責之詞；又證人
      即被害人之母甲○○固於原審到庭證述：我女兒以前曾心臟病發作幾次，被告
      都是以打她的方式救醒她云云，然查證人甲○○係於被害人已遭毆打陷入昏迷
      後始到達大東醫院，事發時並未在場目睹，且本件被告連續毆打被害人之際，
      被害人之神智清楚，不斷出現閃躲行為乙情，已如前述，被告顯非單純拍打被
      害人的臉頰欲救醒被害人，證人甲○○上開證述亦不足據為有利被告之認定。
（四）被害人遭毆打後受有右額部挫傷（三點五乘三點五公分）、右下頦瘀傷（六點
      五公分乘二點五公分）、右上背部瘀傷（三乘二公分）、左上背外側擦傷（一
      點七乘零點八公分）、右前臂前部瘀傷、右前臂外側後部瘀傷（七乘三點五公
      分）、左上臂後部二處瘀傷（三乘一公分）之傷害，並因而加速心肌缺氧，呈
      現昏厥狀態，經急救後，再轉送至國軍八○二醫院搶救，惟仍於同日七時二十
      五許，因冠狀動脈硬化性心臟病致心肌缺血而休克致死等節，業經檢察官督同
      檢驗員、法醫師相驗、解剖並鑑定死因屬實，且有相驗筆錄、解剖筆錄、相驗
      屍體證明書、驗斷書及大東醫院診斷證明書、病歷記錄、轉診單、護理記錄單
      、心肺甦醒記錄表、心肺功能報告、血液氣體檢驗單、血液學檢驗單、生化檢
      驗單、電腦斷層掃瞄報告單、放射科檢查申請及報告單、病程記錄，與國軍高
      雄總醫院九十二年十月十四日醫慧○九二○○○六○七二號函附之急診紀錄各
      一份在卷可憑。參諸被害人之死因經法務部法醫研究所鑑定結果，認解剖結果
      發現被害人有冠狀動脈硬化性心臟病及數處瘀傷，被害人係動脈硬化性心臟病
      致心肌缺血（早期心肌梗塞）而休克致死，依心臟病本身的程度即足以致命，
      遭受毆打，會相對增加心肌缺氧之程度，應該是加速其致命的過程乙情明確，
      有該所九十二年六月九日法醫理字第○九二○○○一四五八號函附之（92）法
      醫所醫鑑字第○六○四號鑑定書存卷可稽（見相驗卷），足見被告之毆打行為
      確有加速被害人死亡之結果甚明。
（五）按對於有病之人，用木棍鐵器毆擊成傷，以促其早達死亡之時期，仍不能不負
      傷害致死之罪責（最高法院二十二年上字第二七八號判例意旨參照）。次按所
      謂相當因果關係之判斷，應於事後站在客觀觀察者之立場，審查行為當時依一
      般人所得認知之事實，是否能在行為前預見往後因果歷程，若依據經驗法則客
      觀判斷，可認定該行為在通常情況下，均足以造成結果者，該行為即與結果相
      當，具有相當因果關係。本件案發時被害人正處於心臟病發作之狀態，此經被
      告自承在卷（偵查卷第一五頁），而對於心臟病發作之人連續用力毆打其身體
      ，足以加速病患心肌缺氧之程度，並因此致心臟病病況嚴重而休克死亡，此乃
      一般人客觀上所能預見，被告在被害人心臟病發作之情形下，猶連續下手毆打
      被害人，使被害人情緒激動、身體痛苦不堪，並加速被害人心肌缺氧之過程，
      致被害人發生休克死亡之結果，其連續傷害行為與被害人之死亡間，核有相當
      之因果關係，自應負加重結果之責任。被告辯稱：被害人之死亡係因本身的結
      果，與被告毆打行為無關云云，不足採取。
（六）關於被告出手毆打被害人之動機，被告於原審審理時坦承：其在賓館內睡醒發
      現被害人不在，到大東醫院找到被害人後，因為自己一人無法單獨照顧小孩，
      所以才打被害人耳光，要求被害人返回賓館照顧小孩等語在卷（原審九十三年
      四月十四日審判筆錄），衡諸被告與被害人為夫妻，平日感情尚佳，此經證人
      黃峰連、甲○○證述明確（原審九十三年三月三十一日審判筆錄），彼此無深
      仇大恨，是被告出手毆打被害人，應僅係出於促使被害人返回賓館照顧小孩之
      目的，而基於普通傷害之犯意為之，被告並無殺害被害人或重傷被害人之犯意
      ，甚為明顯。
（七）綜上所述，本件事證明確，被告所辯係卸責之詞，不足採信，其犯行應堪認定
      。至於本院公設辯護人聲請函詢大東醫院及法務部法醫研究所，就被害人冠狀
      動脈硬化性心臟病之程度，發作後致死之機率及時間如何，如未遭受毆打，結
      果有何不同云云；惟查，有如前述，偵查中檢察官已函請法務部法醫研究所鑑
      定結果，認解剖結果發現被害人有冠狀動脈硬化性心臟病及數處瘀傷，被害人
      係動脈硬化性心臟病致心肌缺血（早期心肌梗塞）而休克致死，依心臟病本身
      的程度即足以致命，遭受毆打，會相對增加心肌缺氧之程度，應該是加速其致
      命的過程等情，已明確說明被害人遭受毆打，會相對增加心肌缺氧之程度，應
      該是加速其致命的過程之鑑定意見，自無再函詢之必要。
二、按家庭暴力者，謂家庭成員間實施身體或精神上不法侵害之行為，又家庭暴力罪
    者，謂家庭成員間故意實施家庭暴力行為而成立其他法律所規定之犯罪，家庭暴
    力防治法第二條第一項、第二項著有明文。查被告與被害人為夫妻，係家庭暴力
    防制法第三條第一款所定配偶關係之家庭成員，故核被告所為，係犯刑法第二百
    七十七條第二項前段之傷害致死罪。被告連續傷害被害人之行為，時間緊接，手
    法相同，觸犯構成要件同一之罪名，顯係基於概括犯意反覆為之，惟被告連續二
    次傷害行為致生被害人死亡之加重結果，其連續二次傷害行為均已包括在死亡之
    加重結果內，不另論以連續犯。又被告雖於案發前曾飲酒，然參之被告於行為時
    見警衛上前勸阻立即停止毆打，於警衛離去後才潛入急診室繼續毆打被害人，顯
    見其行為時意識清楚，並未達心神喪失或精神耗弱之程度，自無刑法第十九條第
    一項所謂心神喪失人之行為不罰或同條第二項所謂精神耗弱人之行為得減輕其刑
    之問題。
三、原審以被告罪證明確，適用刑法第二百七十七條第二項前段規定，審酌被告與被
    害人為夫妻關係，本應互信、互諒、互愛，明知被害人有心臟不舒服之宿疾，詎
    僅因細故即動手毆打被害人，致加速造成被害人死亡之結果，及其犯罪後之態度
    一切情狀，認檢察官於蒞庭時求處有期徒刑十年，尚嫌過重，量處被告有期徒刑
    八年。原審認事用法核無違誤，量刑亦稱妥適，被告上訴意旨仍執陳詞否認其傷
    害行為與被害人之死亡有因果關係云云，而指摘原判決不當，為無理由，應予駁
    回。據上論結，應依刑事訴訟法第三百六十八條，判決如主文。
本案經檢察官郭振昌到庭執行職務。
中      華    民      國    九十三    年      七      月     十五     日
                              臺灣高等法院高雄分院刑事第五庭
                                  審判長法官  曾永宗
                                        法官  陳明富
                                        法官  邱永貴
右正本證明與原本無異。
如不服本判決應於收受本判決後十日內向本院提出上訴書狀，其未述上訴理由者，
並得於提起上訴後十日內向本院補提理由書狀（均須按他造當事人之人數附繕本)「
切勿逕送上級法院」。
                                      書記官  梁雅華
中    華    民    國      九十三      年      七      月     十六   日
附錄本判決論罪科刑法條：
中華民國刑法第二百七十七條第二項
犯前項之罪因而致人於死者，處無期徒刑或七年以上有期徒刑；致重傷者，處三年以
上十年以下有期徒刑。
